臺灣高等法院民事判決　　　　　　　　　 96年度上字第375號
上　訴　人　暘鎧鋼鐵企業股份有限公司
法定代理人　甲○○
訴訟代理人　林振煌律師
被上　訴人　盈耀鋼鐵工業股份有限公司
法定代理人　乙○○
訴訟代理人　鍾儀婷律師
複代　理人　邱清銜律師
上列當事人間返還訂金事件，上訴人對於中華民國96年3月23日
臺灣士林地方法院95年度訴字第144號第一審判決提起上訴，本
院於96年9月11日言詞辯論終結，判決如下：
    主  文
上訴駁回。
第二審訴訟費用由上訴人負擔。
    事實及理由
一、本件上訴人之法定代理人已由林學鴻變更為甲○○，有公司
    變更登記表在卷可稽（見本院卷第21頁），經甲○○聲明承
    受訴訟，應予准許，合先敘明。
二、被上訴人主張：(一)伊於民國94年3月3日就「高雄捷運車站R1
    7鋼板購案」工程，向上訴人購買ASTM-A572GR50中鋼板，兩
    造簽訂編號940303買賣合約書（ 以下稱系爭303號合約），
    價金新臺幣（下同）7,668,262元，並先付定金230萬元，尾
    款5,368,262元，則簽發94年5月5日期、同金額支票（ 以下
    稱原始支票）以為支付。嗣伊擔心退票，遂要求上訴人暫緩
    提示該支票，再簽發94年5月10日期、面額5,368,280元支票
    （以下稱系爭支票），以換回原始支票，惟上訴人如數兌現
    系爭支票後遲未交還原始支票。(二)伊復於94年3月30日就「A
    . 高雄捷運車站R17工程用料B.華江橋工程用料 」工程，與
    上訴人簽訂編號940330買賣合約書（ 以下稱系爭330號合約
    ），向上訴人購買ASTM-A572GR50中鋼板（以下稱系爭330號
    合約A部分）及SM490C中鋼板（ 以下稱系爭330號合約B部分
    ），金額為8,396,919元，亦先付定金250萬元。(三)伊另於94
    年5月14日向上訴人訂購鋼材322,230公斤（以下稱系爭現貨
    鋼材），金額710,672元。(四)上訴人於94年8月2日通知伊對
    帳，就上述3筆交易已收、應收帳款製作對帳單，確認伊未
    付貨款計6,607,591元。因伊營運發生問題，遂於94年8月中
    與上訴人達成協議， 合意解除系爭303號合約及330號合約A
    部分，鋼材則由上訴人轉售訴外人營鑫鋼鐵企業有限公司（
    以下稱營鑫公司），轉售部分由營鑫公司自行支付價款給上
    訴人，伊先前給付上訴人之買賣價金在扣除相關應付貨款後
    應全數退回。系爭303號合約價金為7,668,262元（ 即230萬
    ＋5,368,262元 ），系爭330號合約，伊預付定金250萬元，
    二者合計10,168,262元；然伊尚未給付上訴人系爭330號合
    約B部分金額3,846,946元、系爭現貨鋼材貨款710,672元，
    合計4,557,618元， 總計上訴人仍應給付伊5,610,644元（
    10,168,262－4,557,618 ）等情，爰先位訴訟標的依合意解
    除契約後之不當得利法律關係，如不成立，則上訴人未交付
    買賣契約標的，已屬債務不履行，伊亦得解除契約，爰備位
    訴訟標的依民法第259條回復原狀法律關係， 求為命上訴人
    如數給付5,610,644元及自95年7月28日起之法定遲延利息之
    判決。原審判命上訴人如數給付，上訴人不服，提起上訴。
    被上訴人於本院答辯聲明：如主文所示。
三、上訴人則以： 被上訴人用以支付系爭303號合約尾款之原始
    支票已經退票，經伊催告後仍未履行，拖延長達半年，已造
    成伊鉅額損失，伊乃於94年9月22日解除系爭303號合約，並
    依合約書第11條約定，沒收定金；又系爭支票係被上訴人用
    以支付系爭330號合約價款， 該合約價款尚餘52萬餘元，因
    被上訴人未付清，伊仍保留鋼板之材質證明，兩造並未合意
    解除系爭330號合約A部分，被上訴人自不得請求返還定金；
    又伊沒收系爭303號合約之230萬元乃定金性質，並非違約金
    ， 不論依合約第11條A之約定或民法第249條第2款規定，被
    上訴人均不得請求返還，亦不生過高酌減之問題等語，資為
    抗辯。並上訴聲明：(一)原判決廢棄。(二)被上訴人在第一審之
    訴及假執行之聲請均駁回。
四、查兩造分別於94年3月3日、同年月30日簽訂系爭303號、330
    號合約，價金依序為7,668,262元、8,396,919元，被上訴人
    已分別交付定金230萬元、250萬元予上訴人，被上訴人另於
    94年5月14日向上訴人訂購系爭現貨鋼材，價金710,672元等
    事實，為兩造所不爭，復有買賣合約書等件在卷可稽，堪信
    為真實。
五、被上訴人主張，兩造已於94年8月中旬合意解除系爭303號合
    約及系爭330號合約A部分，伊先前給付上訴人之買賣價金扣
    除相關應付貨款後應退回5,610,644元等情， 已為上訴人所
    否認，並以前揭情詞置辯。經查：
  (一)被上訴人主張，上訴人於94年8月2日通知伊對帳，就系爭30
    3號、330號合約及現貨鋼材等3筆交易已收、 應收帳款製作
    對帳單， 確認伊未付貨款尚計6,607,591元，因伊營運發生
    問題，遂於94年8月中與上訴人達成協議，合意解除系爭303
    號合約及系爭330合約A部分，該等鋼材由上訴人轉售營鑫公
    司，而由營鑫公司支付價款予上訴人等情，業據其提出未付
    款明細表、上訴人與營鑫公司買賣合約書、發票等件為證（
    見原審卷第128、130-135頁）。依上訴人與營鑫公司於94年
    8月25日簽訂之2份買賣合約書所示，其標的物分別記載 「
    ASTM-A572GR50中鋼板、42片、總重量298,086KG」、「 AS
    TM-A572GR50中鋼板、20片、總重量171,277KG」（見原審卷
    第130、133頁），核與兩造間系爭303號合約及系爭330號合
    約A部分之標的物相同（ 見原審卷第120、123頁），並為上
    訴人所不爭， 足見上訴人確於94年8月25日，將原出賣予被
    上訴人之系爭303號合約及330號合約A部分之標的物， 出賣
    予營鑫公司，並開立發票予營鑫公司。 而依兩造間系爭303
    、330號合約第11條履約保證B約定，若賣方（即上訴人）於
    中途毀約以致損害買方權益時， 同意賠償金額各230萬元（
    見原審卷第120、124頁），則如兩造於斯時無廢棄原合約效
    力之意，上訴人如何甘冒違約賠償之風險而將買賣標的物轉
    售他人，而徵諸上訴人於94年8月2日仍通知被上訴人對帳，
    可認被上訴人主張，因其營運發生問題，兩造對帳後即合意
    解除系爭303號合約及系爭330合約A部分， 並協議該等鋼材
    由上訴人轉售營鑫公司，而由營鑫公司支付價款予上訴人一
    節，應屬可採。
  (二)上訴人雖抗辯， 系爭303號合約因被上訴人交付之原始支票
    退票，伊先催告給付未果後， 復於94年9月22日以存證信函
    向被上訴人解約， 伊自得將系爭303號合約之標的轉售；另
  　系爭330號合約A部分伊已將鋼材交付被上訴人，嗣因被上訴
    人財務發生問題， 遭高雄捷運R17工程之承包公司解約，並
    要求被上訴人直接將鋼材另交付新廠商即營鑫公司，而營鑫
    公司無直接關係可以請求伊交付材質證明，為求施工順利，
    方與伊協議，由營鑫公司支付代價取得材質證明，並為證明
    付款原因，乃與伊以簽訂買賣契約之方式為之，但此乃系爭
    330號合約A部分標的物已交付被上訴人後，伊與營鑫公司間
    之關係，與被上訴人無涉，更無合意解除此部分合約之意云
    云，並提出存證信函、交貨證明等件為證。但查：
  1.暫不論被上訴人對有無給付系爭303號合約尾款一節已有爭
    執，縱依上訴人所稱，其係94年9月22日為解除系爭303號合
    約之意思表示，惟竟於解除前之94年8月25日，無視230萬元
    違約之賠償， 即將系爭303號合約標的物轉賣予營鑫公司，
    ，實有違交易常情。至上訴人稱，伊係知悉被上訴人之財務
    已經無法支撐， 故於解約前之94年8月25日先與營鑫公司簽
    約，並無違約之風險，況法律亦未禁止雙重買賣云云。惟上
    訴人既主張係於94年9月22日解除系爭303號合約，則在此之
    前，契約效力猶在，如非另有使契約效力不存在之原因（即
    前述合意解除），上訴人以確信無違約可能及法律未禁止雙
    重買賣為由， 再行出售系爭303號合約標的物，顯與一般商
    人理性、誠信遵守契約效力之舉措相悖，所辯不足採信。
  2.另查，系爭330號合約標的物固曾於94年5月16日至18日間由
    上訴人指定運送至被上訴人處，有裝車明細表可證（見原審
    卷第66-90頁 ），並為被上訴人所不爭。惟被上訴人嗣將該
    合約A部分標的物由王先佐運至營鑫公司，業據王先佐於原
    審證述「…我是有在盈耀鋼鐵工業股份有限公司裝了中國鋼
    鐵製造的鋼板…大約載了150至200噸左右，從原告公司載到
    營鑫公司台南廠…大約在94年8、9月間」等語屬實（見原審
    卷第211頁 ），核其證述運送之重量與系爭330號合約A部分
    171,277公斤， 亦與上訴人轉賣營鑫公司之重量相同；又證
    人即營鑫公司負責人之配偶呂昆陽則於原審證稱，就該部分
    鋼材與被上訴人間無任何交易行為等語（ 見原審卷第238頁
    ），堪認被上訴人主張系爭330號合約A部分係由其派員將該
    部分貨品轉運送至營鑫公司，以代上訴人完成交付營鑫公司
    之義務一節，亦屬可採。另證人呂昆陽復於原審證稱：「鋼
    構有收到，金額是如同鈞院卷第132、135頁合計四張發票所
    載…」、「是開營鑫公司票給被告（即上訴人）的…，但支
    票都有兌現」、「就上開買賣契約的鋼構，我和原告（即被
    上訴人）沒有任何交易行為，所以我不須付給原告任何買賣
    價金。」等語（ 見原審卷第238頁），足證營鑫公司就其與
    上訴人間94年8月25日簽訂之2份買賣合約書，業已將發票金
    額（參原審卷第132、135頁）所示之全部買賣價金7,355,27
    2元（ 即轉賣系爭303號合約標的部分）、4,226,261元（即
    轉賣系爭330號合約A部分）給付上訴人，上訴人並交付鋼材
    完畢。是上訴人辯稱，因捷運工程承包商已溢付工程款給被
    上訴人，乃要求被上訴人直接將系爭330號合約A部分鋼材交
    付營鑫公司，營鑫公司與伊協議，支付代價取得材質證明，
    並為證明付款原因乃簽訂買賣契約云云，委無可採。故系爭
    330號合約A部分確由上訴人於94年8月25日轉售營鑫公司 ，
    而上訴人既未如系爭303號合約般主張已由其解除契約， 則
    若非兩造在此之前已合意解除該部分合約，上訴人如何能將
    該部分合約標的轉賣予營鑫公司，是益證被上訴人主張，兩
    造一併 合意解除系爭330合約A部分及系爭303號合約等情為
    可採。
  3.上訴人固質疑，若如被上訴人所言，系爭303號合約及330號
    合約A部分是一併合意解除， 何以被上訴人於原審起訴狀僅
    主張系爭303號合約部分，遲至原審審理8個月後方主張系爭
    330號合約A部分之合意解除？然被上訴人已陳稱，伊初先就
    系爭303號合約訂金230萬元部分起訴，嗣為訴訟經濟起見，
    乃追加系爭330號合約A部分之原因事實等語，而觀之上訴人
    於94年8月2日製作之對帳單亦係就系爭303號、330號合約及
    現貨鋼材等3筆交易為結算（見原審卷第106頁），可認被上
    訴人所稱， 係為將該3件買賣契約糾紛為一次解決而為追加
    ，堪可採信。
  (三)上訴人復辯以， 被上訴人支付系爭303號合約之原始支票已
    經退票，而兌現之系爭支票5,368,280元， 係用以支付系爭
    330號合約貨款，故被上訴人並未給付系爭303號合約尾款5,
    368,262元，伊已於94年9月22日以存證信函向被上訴人解除
    系爭303號合約云云， 並提出支票及退票理由單、存證信函
    等件為證（見原審卷第21-24頁）。然查：
  1.系爭支票為94年5月10日期， 由上訴人提示交換兌現，為兩
    造所不爭， 而依原審卷附上海商業儲蓄銀行95年7月13日上
    忠存字第092號函所附系爭支票正反面影本資料所示， 該支
    票之文字大寫金額欄雖記載為「伍佰參拾陸萬捌仟貳佰捌拾
    元正」，惟其阿拉伯數字欄則記載「NT$0000000」，與系爭
    303號買賣契約之尾款金額5,368,262元相符，是被上訴人主
    張系爭支票係為給付系爭303號合約尾款， 洵屬可採。至該
    文字金額之記載與數字號碼不符，而有18元之差距，依票據
    法第7條規定，以文字為準而兌現， 衡情應係誤寫所致，上
    訴人以該兌現金額與系爭303號合約尾款金額不一致， 抗辯
    系爭支票係用以支付系爭330號合約尾款，即不可採。
  2.次查，系爭330號合約價金為8,396,919元，扣除已付定金25
    0萬元，餘款金額係5,896,919元，與系爭支票面額「伍佰參
    拾陸萬捌仟貳佰捌拾元 」亦不相符。況原始支票係於94年8
    月15日退票， 而該支票既為被上訴人於簽訂系爭303號合約
    之初交付上訴人， 用以支付系爭303號合約尾款，則上訴人
    何以未於發票日之94年5月5日提示， 而遲至94年8月15日始
    為提示，亦與交易常理有違。
  3.退萬步言， 縱上訴人所辯，系爭支票係為支付系爭330號合
    約價金屬實，惟上訴人就系爭303號、330號合約及現貨鋼材
    等3筆交易，前已收取並兌現之支票有系爭支票及230萬元、
    250萬元之定金支票，嗣上訴人於94年8月2日製作未付款明
    細表予被上訴人對帳，扣除上開兌現之金額外，確認上述3
    筆交易被上訴人尚有貨款6,607,591元貨款未付（ 見原審卷
    第106頁），則無論系爭支票係為支付系爭330號合約價金或
    系爭303號合約尾款，均已於未付款金額中扣除（惟係以5,3
    68,262元，而非以面額之5,368,280元扣除），不影響前開3
    筆交易於兩造對帳時認知之未付金額為6,607,591元， 而兩
    造本此認識， 於94年8月25日上訴人轉售予營鑫公司前合意
    解除系爭303號合約及系爭330號合約A部分， 已如前述，則
    該等部分之契約效力已因合意解除而不存在，上訴人嗣於94
    年9月22再發函向被上訴人解除系爭303號合約，即屬無據。
  (四)末按，契約之解除，出於雙方當事人之合意時，無論有無可
    歸責於一方之事由，除經約定應依民法關於契約解除之規定
    外， 並不當然適用民法第259條之規定，倘契約已為全部或
    一部之履行者，僅得依不當得利之規定請求返還其利益（最
    高法院59年台上字第4297號判例意旨參照）。本件兩造已合
    意解除系爭303號合約及系爭330號合約A部分， 則就被上訴
    人前所給付該等部分之價金，上訴人應依不當得利規定負返
    還責任。查被上訴人前就系爭303號、330號合約共已給付23
    0萬元、250萬元、5,368,280元， 合計10,168,280元，被上
    訴人主張伊尚未給付上訴人系爭330號合約B部分金額3,846,
    946元、系爭現貨鋼材貨款710,672元， 合計4,557,618元應
    予扣除，為上訴人所不爭，則經扣除後，被上訴人應返還之
    金額為5,610,662元（10,168,280－4,557,618），被上訴人
    僅主張5,610,644元，尚屬有據。
六、綜上，被上訴人本於不當得利法律關係，請求上訴人給付給
    付5,610,644元，及自95年7月28日起至清償日止，按年息5%
    計算之法定遲延利息，為有理由，應予准許。是則原審判命
    上訴人如數給付，並為假執行之宣告，於法並無不合。上訴
    意旨指摘原判決不當，聲明廢棄改判，為無理由，應予駁回
    。又被上訴人先位主張依不當得利法律關係為請求已有理由
    ，則其備位主張民法第259條回復原狀法律關係， 即無庸再
    予論述，附此敘明。
七、據上論結，本件上訴為無理由。依民事訴訟法第449條第1項
    、第78條，判決如主文。
中　　華　　民　　國　　96　　年　　9　　月　 　26  　日
　　　　　　　　  　民事第十一庭
                        審判長法　官   鄭雅萍
　　　　　　　　　　　        法　官   薛中興
　　　　　　　　　　　        法　官   詹文馨
正本係照原本作成。
如不服本判決，應於收受送達後20日內向本院提出上訴書狀，其
未表明上訴理由者，應於提出上訴後20日內向本院補提理由書狀
（均須按他造當事人之人數附繕本）上訴時應提出委任律師或具
有律師資格之人之委任狀；委任有律師資格者，另應附具律師資
格證書及釋明委任人與受任人有民事訴訟法第466條之1第1項但
書或第2項（詳附註）所定關係之釋明文書影本。
中　　華　　民　　國　　96　　年　　9 　　月　　27　　日
　　　　　　　　　　　　　　  書記官   詹麗珠
附註：
民事訴訟法第466條之1（第1項、第2項）：
對於第二審判決上訴，上訴人應委任律師為訴訟代理人。但上訴
人或其他法定代理人具有律師資格者，不在此限。
上訴人之配偶、三親等內之血親、二親等內之姻親，或上訴人為
法人、中央或地方機關時，其所屬專任人員具有律師資格並經法
院認為適當者，亦得為第三審訴訟代理人。
